臺灣高等法院高雄分院刑事判決　　　　　　　　　　九十三年度上訴字第七七號
　　上　訴　人　臺灣高雄地方法院檢察署檢察官
　　被　　　告　丁○○
右上訴人因被告偽造文書等案件，不服臺灣高雄地方法院九十三年度訴字第八三０號
中華民國九十三年六月二十八日第一審判決（起訴案號：臺灣高雄地方法院檢察署九
十二年度偵緝字第九六０號），提起上訴，本院判決如左：
      主  文
原判決撤銷，發回臺灣高雄地方法院。
      理  由
一、本件上訴意旨略以：（一）原審判決認無法確定審理範圍係所謂違背刑事訴訟法
    第二百七十三條第六項之起訴必備程式，然若起訴之犯罪事實，苟與其他犯罪不
    致相混，足以表明其起訴之範圍者，即使記載未詳，法院不得以其內容簡略而不
    予受理；（二）本件被告坦承其因經濟關係而偽造他人名義冒標，然因時間過久
    不復記憶，雖其冒標時間、名義、標單利息均不詳，然應可參量計算方便及罪疑
    唯輕原則，以被告或告訴人所述之平均得標金額為計算基準，冒標時間以最利被
    告之時間計算，即於止會時往前推算之冒標時間開始冒標，據此事證認定審理範
    圍，原審未盡調查之能事，自難認判決妥適，爰請撤銷原判決，另為適當之判決
    。
二、原判決為公訴不受理之判決，其理由略以：「（一）按「提起公訴，應於起訴書
    內記載犯罪事實及證據並所犯法條」，刑事訴訟法第二百六十四條第二項第一款
    定有明文，此乃法定必備之程式。而關於「犯罪事實」應如何記載，法律雖無明
    文規定，惟因起訴事實即為法院審判之範圍（刑事訴訟法第二百六十八條參照）
    ，並為被告防禦準備之範圍，故其記載內容必須「足以表明其起訴範圍」，使法
    院得以確定審理範圍，並使被告知悉係因何犯罪事實被提起公訴而為防禦之準備
    ，始為完備。因此，如起訴書關於「犯罪事實」之記載不足以表明起訴範圍時，
    即係於法定必備程式有所欠缺；（二）本件公訴人就被告之犯行，卻僅於起訴書
    犯罪事實欄上，記載被告自八十五年六月間起，以「蔡秋蘭」之名義，先後召集
    民間互助會三起，並列載三起合會開會日期、會員人數、每會會款金額、經冒標
    會數等細目，然就被告究係於合會第幾會時冒標會款、冒標及虛列之合會會員名
    單、冒標金額、受害合會會員名單、總詐得金額等事項，均未詳予具體載明，僅
    簡略記載被告自八十五年間某日起，利用互助會會員未前往投標、且彼此間互不
    熟識之機會，偽造會員署押及偽填標息於投標單上，進而投標，並詐得合會金，
    另列載三起合會會員丙○○、謝玉鳳、戊○○、李勝一、林年雲、魏美花、己○○、蔡秀雯、蔡再甫、羅守忠、曾啟山、陳換襟、顏淑華、甲○○、乙○○等人
    已支付之會款金額，是本院實無從確定審理之範圍，故自有補正之必要。從而，
    本件起訴書之記載既無從確定被告之犯罪事實，而不足以表明起訴之範圍，是本
    件確有起訴不備必備程式之情形；（三）本院嗣即依刑事訴訟法第二百七十三條
    第三項規定，於九十三年五月二十四日裁定命原起訴之檢察官於裁定送達後十五
    日內，補正如附表一編號一至三之民間互助會會員名單、遭被告丁○○於上開三
    起合會冒標、虛列之會員名單、冒標時間、冒標金額、受害合會會員名單、總詐
    得金額等構成要件事實，該裁定書並於九十三年六月一日合法送達檢察官，惟迄
    今原起訴之檢察官仍未予以補正，而使本院無從確定審理範圍，是揆諸首揭法律
    規定與本院說明，其起訴程序即違背法律規定，本院爰不經言詞辯論，逕為諭知
    不受理之判決。」，固非無見。
三、惟查公訴人起訴書犯罪事實欄所載「丁○○：；先後召集附表一編號一至編號三
    之民間互助會三起：：偽造會員署押於投票單上，並偽填標息及表示願以該金額
    之利息，標取會款意思之私文書，持以行使投標並進而得標：：以此詐術使上述
    會員陷於錯誤，如期交付互助會會款予丁○○。至八十九年十一月底止，詐騙編
    號一互助會之會員丙○○、蔡再甫、乙○○、曾啟山等四人會款。後再故技重施
    ，詐騙編號二之互助會七會會款、編號三之互助會四會會款：：嗣於八十八年九
    月二十五日第一會標會全部結束後，未得標會員丙○○、蔡再甫、乙○○、曾啟
    山等人因仍為活會但未標得任何會款，按其提供互助會員名單，以電話相互聯絡
    查詢後，察覺有異，終於八十九年間，因丁○○以會養會接連倒會後，避走他處
    ，附表二所示會員等十五人至此均悉受騙。」，起訴書附表一亦載明編號一、二
    、三之互助會分別冒標四、七、四會，此有起訴書在卷可憑，由上開記載可知：
    檢察官起訴被告就附表一編號一冒標會數已記載明確，且從起訴書所載編號一
    該會結束後，尚有活會會員丙○○、蔡再甫、乙○○、曾啟山，該四人應可認係
    遭被告冒標之會員；原審猶將此部分列為無從確定被告之犯罪事實，不足以表明
    起訴範圍，即有未當；本案被告已自白有冒標情事，告訴人亦指稱被告冒標，
    附表一編號二、三之互助會，起訴書固然未具體表明被冒標之活會會員，惟附表
    一已分別載明冒標之會數，犯罪事實欄亦載明附表二所示會員等十五人均悉受騙
    ，似指被告冒標之會員係在附表二之會員名單中，起訴範圍並非無法確定，至如
    就冒標日期、金額因時日久遠，無法確定，並非不能以概括記載方式為之，況原
    審如認檢察官此部分舉證尚無法為認定被告有罪之認定，亦可為被告有利之認定
    ，原審認此部分無從確定被告犯罪事實，亦有未當；檢察官上訴意旨指摘原判決
    不當，為有理由，自應予撤銷，並不經言詞辯論發回臺灣高雄地方法院。
據上論結，應依刑事訴訟法第三百六十九條第一項前段、三百七十二條判決如主文。
中      華      民      國    九十三    年      八      月    二十七    日
                              臺灣高等法院高雄分院刑事第一庭
                                  審判長法官  吳水木
                                        法官  洪慶鐘
                                        法官  趙文淵
右正本證明與原本無異。
如不服本判決應於收受本判決後十日內向本院提出上訴書狀，其未述上訴理由者，
並得於提起上訴後十日內向本院補提理由書狀（均須按他造當事人之人數附繕本)「
切勿逕送上級法院」。
                                      書記官  吳新貞
中      華      民      國    九十三    年      八      月     三十   日
